【裁判字號】    87,簡上,384
【裁判日期】    920226
【裁判案由】    給付票款
【裁判全文】
臺灣臺北地方法院民事判決                        八十七年度簡上字第三八四號
上  訴  人 庚○○
           己○○
           丁○○
           丙○○
           戊○○
           辛○○
共      同
訴訟代理人 游成淵 律師
           薛松雨 律師
複 代 理人 王玫珺 律師
被 上 訴人 甲○○        住臺北市○○路○段一九二之一號三樓
訴訟代理人 彭正元 律師
           李佩昌 律師
右當事人間請求給付票款事件，上訴人對於中華民國八十七年四月二十七日本院簡易
庭八十六年度北簡字第一０九三四號第一審判決提起上訴，本院判決如左：
    主    文
上訴駁回。
第二審訴訟費用由上訴人連帶負擔。
    事    實
甲、上訴人面：
一、聲明：（一）原判決除確定部分外廢棄。（二）右開廢棄部分，被上訴人應給付
    上訴人新台幣（下同）一千萬元及自民國（下同）八十六年六月十六日起至清償
    日止，按年息百分之六計算之利息。（三）請依職權宣告假執行。
二、陳述：除與原判決記載相同部分，予以引用外，並補稱：
（一）原判決認為系爭支票背面並無上訴人之被繼承人譚傅智君之取款背書，且譚智
      君取得系爭支票係於訴外人大同盟開發股份有限公司（下稱大同盟公司）提示
      系爭支票遭退票後，始受讓取得者，故對於被上訴人僅生通常債權讓與之效力
      ，不得主張票據上權利。惟查譚傅智君係在系爭支票發票日八十六年六月十五
      日之前，即自大同盟公司受讓系爭支票，並於同年五月六日交由世華商業銀行
      託收，顯見上訴人已於系爭支票之發票日前即受讓該支票，上訴人並非支票遭
      退票後始取得系爭支票，自得向被上訴人行使票據追索權。
（二）系爭支票背面被上訴人「甲○○」之印文，業經法務部調查局鑑定為真正，即
      堪認被上訴人應負背書人責任。至憲兵學校之鑑定結果雖有不同，但該份鑑定
      報告有諸多瑕疵，甚且鑑定報告附圖之印文竟比本院送鑑定比對之印文多出一
      張，顯不足取。而系爭支票帳戶所有人乙○○自八十六年四月間起，至同年七
      月間止，所開立並已兌現之二十七張支票中，有十五張均由被上訴人背書，足
      見乙○○與被上訴人間確存有特定法律關係，該支票帳戶實際上應為被上訴人
      所使用。被上訴人為取得股票上市公司麗正精密電子股份有限公司（下稱麗正
      公司）之股權，而將資金投入該帳戶內，再由該帳戶開具之支票充作購買甲地
      投資股份有限公司（下稱甲地公司）持有麗正公司之股權，並自行背書於支票
      背面。系爭支票帳戶既由被上訴人實際使用並已在該支票背書，被上訴人即應
      負票據背書人責任。
（三）按票據法第一百四十四條準用第三十條第二項規定，係指記名支票發票人有禁
      止轉讓之記載者，不得轉讓，惟在無記名支票之情形，則仍得自由轉讓。故系
      爭支票正面雖有禁止背書轉讓之記載，但因係無記名支票，故仍得自由轉讓。
      又按票據行為，為不要因行為，執票人不負證明關於票據原因之責任。票據債
      務人如張主其與執票人間並無票據行為之原因關係存在，自應由該債務人就原
      因關係不存在之事實，負舉證責任。本件譚傅智君與被上訴人並非系爭支票之
      直接前後手，本無原因關係存在之必要，又縱認譚傅智君為被上訴人之後手，
      惟亦應由被上訴人負舉證證明上訴人就系爭支票無原因關係存在之責任。
三、證據：除援用原審之立證方法外，並補提出譚傅智君所有之世華聯合商業銀行存
    摺為證，及聲請訊問證人蔡碧玲、梁伯熏、房月眉、閻秉武、梁陽明。
乙、被上訴人方面：
一、聲明：如主文所示。
二、陳述：除與原判決記載相同部分，予以引用外，並補稱：
（一）上訴人雖主張譚傅智君係自大同盟公司取得系爭支票，但就此部分事實始終不
      能舉證以實其說，自不得行使票據上權利。又上訴人亦不能證明系爭支票背面
      之被上訴人印文為真正。雖系爭支票背面之被上訴人印文曾經本院分送憲兵學
      校及法務部調查局鑑定比對後結果，前者明確鑑定上開印文並非真正，而後者
      雖係另以被上訴人所提供之印鑑章進行比對，並云特徵多所相符，惟亦表示有
      可能係其他另再刻製印章所加蓋者，而語帶保留，故已足證上開印文是否被上
      訴人所有，並不明確。仍有待上訴人為補強證明，否則自無從令被上訴人負票
      據背書人責任。
（二）本件據證人即任職大同盟公司處理支票事務之蔡碧玲證稱，大同盟公司並未與
      譚傅智君有何交易或資金往來，而上訴人亦始終未曾提出任何譚傅智君與系爭
      支票發票人乙○○、大同盟公司或被上訴人有何交易往來關係，則譚傅智君取
      得系爭支票縱非出惡意或重大過失，亦屬依無對價或不相當對價取得之情形，
      自不得享受票據上權利。
（三）又縱認系爭支票背面被上訴人印文為真正，惟因系爭支票之正面有禁止背書轉
      讓之記載，則被上訴人之背書亦不發生效力。
三、證據：援用原審之立證方法。
丙、本院依職權訊問證人乙○○，及依上訴人之聲請函請台灣中小企業銀行（下稱台
    灣中小企銀）查復乙○○設於該行之系爭支票帳戶之資金流向，暨調取被上訴人
    在台灣中小企銀儲蓄部、劍潭分行、臺北銀行福港分行、臺灣省合作金庫城東支
    庫、上海銀行東臺北分行、臺北市第一信用合作社、交通銀行臺北分行、臺灣銀
    行松山分行、華南商業銀行南松山分行、中興商業銀行國外部之印鑑卡，並依兩
    造之聲請將系爭支票背面之被上訴人印文分送憲兵司令部及法務部調查局鑑定。
    理    由
甲、程序方面：
    按上訴人於終局判決前，得將上訴以書狀向法院撤回，民事訴訟法第四百五十九
    條第一項前段定有明文。本件上訴人本對原審被告乙○○一併提起上訴，嗣於八
    十七年七月二十二日復具狀向本院為撤回對乙○○上訴之意思表示（見本院卷第
    一卷第三十二、三十三頁之上訴人之撤回狀），經核並無不合，應予准許。合先
    敘明。
乙、實體方面：
一、本件上訴人主張：伊等之被繼承人譚傅智君於八十六年五月六日前執有由乙○○
    所簽發，以台灣中小企銀為付款人、票號ＡＱ0000000號、發票期日八十
    六年六月十五日、票面金額一千萬元，並經被上訴人背書之支票一紙，詎經遵期
    提示後，竟因存款不足而遭退票等情，爰依繼承之法律關係及票據法第一百三十
    一條、第一百四十四條準用第九十六條之規定，求為命被上訴人給付一千萬元及
    自八十六年六月十六日起至清償日止，按年息百分之六計付利息之判決（原審所
    為原審共同被告乙○○敗訴部分之判決，未據乙○○聲明不服，而告確定）。
    被上訴人則以：系爭支票背面之伊背書，並非真正，伊不須對上訴人負票據責任
    。又縱認為真正，惟上訴人不能證明譚傅智君取得上開支票係善意且無重大過失
    ，復以相當對價取得者，故亦不得主張票據上權利。再系爭支票之正面有禁止背
    書轉讓之記載，故被上訴人之上開背書，亦不發生效力等語，資為抗辯。
二、經查上訴人主張伊等之被繼承人譚傅智君於八十六年五月六日前執有由乙○○所
    簽發，以台灣中小企銀為付款人、票號ＡＱ0000000號、發票期日八十六
    年六月十五日、票面金額一千萬元，並經被上訴人背書之支票一紙，詎經遵期提
    示後，竟因存款不足而遭退票之事實，固據其提出支票及退票理由單為證（見原
    審卷第七頁正反面），惟被上訴人否認上開背書印文為真正，並以前開情詞置辯
    。經查：
（一）系爭支票背面「甲○○」之背書印文，經本院囑託憲兵學校就被上訴人於八十
      五年十月二十四日在台北市銀行開戶之印鑑卡之印文式樣三枚、於八十三年八
      月三十一日、同年九月十五日、八十七年二月十七日分別在上海儲蓄銀行開戶
      印鑑卡之印文式樣各一枚，一併進行鑑定比對結果，認與台北市銀行及上海儲
      蓄銀行上開印鑑卡內之印文均不相符（見本院卷第二卷第六七頁）；雖嗣再加
      送被上訴人提出之印鑑章實物，與上開印鑑卡印文暨系爭支票之背書印文，一
      併囑託法務部調查局為比對鑑定結果，認上開背書印文與印鑑章實物紋線特徵
      多相符（見本院卷第二卷第一二四頁），而與憲兵學校鑑定之結果有所出入。
      惟查上開二單位所使用之鑑定方法雖一為兼採比對顯微鏡檢驗法、透明片比對
      法（憲兵學校所採用），一為兼採重疊比對及特徵比對法（法務部調查局所採
      用），然憲兵學校所採用之顯微鏡檢驗法顯較精密，故得以就系爭支票背面之
      被上訴人印文與台北市銀行及上海儲蓄銀行印鑑卡之被上訴人印文進行比對，
      並鑑定系爭支票背面之被上訴人印文與上開其餘印文不符；至法務部調查局則
      僅以無法比對為由，而未就上開印文進行比對鑑定。雖法務部調查局另就被上
      訴人所提出之印鑑章實物與上開背書印文進行比對，惟其鑑定結果亦稱不排除
      該背書印文有經第三人同時刻製機器圖章加蓋而成之情形（見本院卷第二卷第
      六七頁）。足證上開被上訴人之背書印文是否為真正，仍不明確。從而，自無
      從僅據上開法務部調查局之鑑定結果為有利於上訴人之認定。雖上訴人另主張
      憲兵學校之鑑定報告附圖之印文竟比本院送鑑定比對之印文多出一張，而不足
      取云云。惟查本院送請鑑定之印文共有七張，而憲兵學校鑑定報告之附圖雖有
      八張（見本院卷第二卷第七一頁至第七八頁），惟因其所採之透明片比對法，
      係以系爭支票之背書印文為主比對圖，並以之比對另六張之印鑑卡印文，故憲
      兵學校鑑定報告之八張附圖中有六張係實際顯現比對之方式（即除附圖一及附
      圖三外之附圖），即將本院送請鑑定之七枚印文中之一枚（系爭支票背書印文
      ）作為比對用之透明片，依序與其他六枚印文圖合併重疊，由憲兵學校在重疊
      片上記載是否相符及不符之位置，故憲兵學校所比對之印文始終為本院所送交
      之七枚印文，並無何增加之情形。至上訴人所主張之另二張增加之附圖，則係
      未附重疊透明片之印文，惟該二枚印文圖亦實已列入上開六張附圖中供比對鑑
      定，此由其印文編號即可得證，故並無如上訴人所主張之增加附圖致印文鑑定
      失真之情形，附此敘明。
（二）又上訴人雖主張譚傅智君係向大同盟公司善意受讓取得系爭支票，惟查上訴人
      之被繼承人譚傅智君乃一家庭主婦（見原審卷第三八頁所附之戶籍謄本），且
      於上訴人所主張譚傅智君受讓取得系爭支票時（即八十六年五月六日前─見本
      院卷第一卷第二三頁）已高齡七十歲（按譚傅智君係十六年六月二十六日生─
      見原審卷第三八頁背面及第四０頁之戶籍謄本），在客觀上並無取得系爭支票
      金額一千萬元資金之經濟條件。而由上訴人所提出之譚傅智君銀行存摺，除系
      爭支票金額一千萬元之委託取款存入紀錄外，亦無大量金錢出入之情形，且該
      一千萬元存入紀錄嗣即因系爭支票之退票而沖銷除去（見本院卷第一卷第二六
      頁至第二七頁），足見譚傅智君並無能力提供受讓系爭支票之對價。再徵諸證
      人即大同盟公司所屬處理支票事項之職員蔡碧玲亦在本院到場證稱：「我不認
      識譚傅智君」（見本院卷第一卷第一０四頁背面）等語，益證譚傅智君與大同
      盟公司並無何交易往來，亦無能力提供對價以取得系爭支票。準此就譚傅智君
      係以相當對價取得系爭支票之事實，仍有賴上訴人另行舉證以實其說，惟上訴
      人始終否認就此有舉證責任及舉證責任業已轉換等情，則其等主張得享有票據
      上權利云云，亦不足取。
四、綜上所述，本件上訴人既不能證明系爭支票背面被上訴人之印文為真正，及譚傅
    智君係以相當對價受讓取得系爭支票之事實，則上訴人依繼承之法律關係及票據
    法第一百三十一條、第一百四十四條準用第九十六條之規定，請求被上訴人給付
    一千萬元及自八十六年六月十六日起至清償日止，按年息百分之六計算之利息，
    洵屬無據，不應准許。從而，原審所為上訴人敗訴部分之判決，理由雖有不同，
    但結論並無二致，仍應予維持。上訴論旨指摘原判決此部分不當，求予廢棄改判
    ，為無理由。
五、至兩造其餘之攻擊或防禦方法，及未經援用之證據，經本院斟酌後，認為均不足
    以影響本判決之結果，自無一一詳予論駁之必要，併此敘明。
六、據上論結，本件上訴為無理由，依民事訴訟法第四百三十六條之一第三項、第四
    百四十九條第二項、第八十五條第二項，判決如主文。
中      華      民      國    九十二    年      二      月    二十六    日
                                            民事第三庭審判長法官  謝碧莉
                                                          法  官  李維心
                                                          法  官  李慈惠
右正本證明與原本無異
如對本判決上訴，須於判決送達後二十日內向本院提出上訴狀，同時表明上訴理由；如已於本判決宣示後
送達前提起上訴者，應於判決送達後十日內補具上訴理由（均須按他造當事人之人數附繕本）。
中      華      民      國    九十二    年      二      月    二十六    日
                                                        法院書記官  林秀娥


司法院資訊處製作；財團法人民間司法改革基金會備份。
